臺灣高等法院民事判決　　　　　　　　 94年度上易字第164號
上　訴　人　實菖機械有限公司
法定代理人　李銘村
訴訟代理人　徐士斌律師
被　上訴人　興中紙業股份有限公司
法定代理人　沈明鋒
訴訟代理人　李蒼棟律師
複　代理人　邱炫升
當事人間請求給付貨款事件，上訴人對於中華民國93年12月24日
台灣宜蘭地方法院93年度訴字第 119號第一審判決提起上訴，本
院於94年7月5日言詞辯論終結，判決如下：
    主  文
上訴駁回。
第二審訴訟費用由上訴人負擔。
    事實及理由
一、本件上訴人起訴主張略以：被上訴人向上訴人訂購元寶噴塗
    設備1組，欲安裝於其位於宜蘭縣五結鄉○○○路9號之四結
    廠區。上訴人於92年5月8日交付估價單價額為新台幣 (下同
    ）129萬2000元予被上訴人， 被上訴人並於同年月19日交付
    物料交貨及驗收單予上訴人，故已生承諾之效力，契約已成
    立，又縱認被上訴人出具之物料交貨及驗收通知單載明價額
    為122萬元， 為屬新要約，惟上訴人亦已就該新要約為承諾
    ，則系爭契約亦屬成立。嗣因被上訴人向上訴人稱訴外人冠
    鷹實業股份有限公司（下稱冠鷹公司）及興和紙器股份有限
    公司（下稱興和公司）欲向被上訴人購買噴塗設備，要求上
    訴人另開立1份同額估價單予冠鷹公司，上訴人始於92年7月
    5日再開立1份估價單，冠鷹公司並未就該估價單為承諾之意
    思表示，嗣因被上訴人又向上訴人稱冠鷹公司及興和公司欲
    瞭解被上訴人之驗收、付款方式及保固期間等，復要求上訴
    人將驗收保證書交予冠鷹公司及興和公司，上訴人始於92年
    7 月24日將該保證書交予渠等。因負責與上訴人接洽者先後
    為訴外人朱志國與林明志，惟上訴人並不知悉朱志國係代表
    興和公司，且其與上訴人接洽時均係於被上訴人廠房內，給
    予上訴人之名片亦係載明被上訴人公司副經理。而林明志係
    同時擔任被上訴人之總經理及興和公司之董事長，其從未告
    知嗣已非被上訴人公司總經理，且興和公司函覆上訴人之文
    書皆蓋「總經理林明志」印，且被上訴人於接獲上訴人存證
    信函後亦未否認其為契約當事人，故亦應負表見代理之責。
    又上訴人92年12月2日存證信函及同年月10日備忘錄收件人
    雖記載為興和公司，惟係因被上訴人表示其將前揭設備暫交
    興和公司管理，況兩造若早已合意解約，被上訴人何須於原
    審中再為解除契約之意思表示。上訴人依圖製作完成前開設
    備，惟被上訴人卻遲不給付第１期款，經催告後，被上訴人
    始交付興和公司簽發之支票，渠並應被上訴人之要求開立買
    受人為冠鷹公司之統一發票，嗣上訴人於同年 8月22日完成
    前開設備之安裝，並於同年10月27日驗收完畢，惟被上訴人
    竟稱前開設備有瑕疵而拒付第２期款，顯係以不正當行為阻
    其付款條件之成就，依兩造契約及民法第101條第1項規定，
    應認餘欠之第2、3期貨款均已到期，被上訴人有付款之義務
    。縱認第３期款付款條件尚未成就，然被上訴人前開行為已
    足認有預先拒絕清償尾款之意，故上訴人亦有預為請求之必
    要，被上訴人主張解除契約顯違誠信原則，爰依兩造契約之
    法律關係請求被上訴人給付餘欠貨款等語（原審判決上訴人
    敗訴，其不服提起上訴）。並上訴聲明：(一)原判決廢棄。(二)
    被上訴人應給付上訴人85萬4000元及其中60萬元自92年10月
    27日起至清償日止，其餘24萬4000元自起訴狀繕本送達對造
    翌日起至清償日止，均按年息5%計算之利息。(三)第一、二審
    訴訟費用均由被上訴人負擔。
二、被上訴人則以：上訴人就前開設備固曾於92年5月6日向被上
    訴人「要約」，並傳真估價單，被上訴人並未為承諾。況被
    上訴人公司管理部承辦員林定誠於同年月19日將上訴人前開
    要約之價金由129萬2000元變更為122萬元，已屬拒絕原要約
    而為新要約，嗣上訴人既未對之承諾，則兩造間並無成立工
    作物供給契約。況前開物料交貨及通知驗收單上僅有被上訴
    人公司管理部之橢圓印戳，未經被上訴人法定代理人或授權
    之人用印，亦屬無效之要約。且嗣後林明志向上訴人表示欲
    購買系爭設備者為冠鷹公司及興和公司，上訴人並同意改與
    該 2家公司交易，並重新向該等公司報價，經渠等承諾後，
    於同年 7月24日簽訂元寶噴塗設備驗收保證書。且契約簽訂
    後係由興和公司簽發支票支付30 %貨款，上訴人並因此開立
    統一發票予冠鷹公司，前揭設備亦安裝於四結廠區內興和公
    司向被上訴人承租之廠房內，且係由興和公司進行驗收，嗣
    興和公司以存證信函催告上訴人修補瑕疵，上訴人亦係回函
    通知興和公司修補日期，足見前揭契約與被上訴人無涉。前
    揭定作物供給契約已明載當事人為上訴人、興和公司及冠鷹
    公司，被上訴人就前開契約未曾表示授與代理權與他人或知
    他人表示為其代理人而不為反對之表示之情形，林明志與朱
    志國均係以興和公司之代表人及代理人身分與上訴人公司進
    行交易，故被上訴人並無須負表見代理之授權人責任。縱認
    兩造有前開契約關係存在，因系爭設備經６次驗收均未達到
    標準，迄今仍存有多項瑕疵，上訴人主張被上訴人「故意不
    給驗收合格證明書」云云，應提出證據證明之。而被上訴人
    嗣既已於93年7月30日依民法第359條規定解除契約，上訴人
    仍本於該契約請求，即無理由等語，資為抗辯。爰答辯聲明
    ：(一)上訴駁回。(二)第二審訴訟費用由上訴人負擔。
三、兩造不爭執之事實：
  (一)92年 5月間被上訴人管理部經理林明志（同時為興和公司董
    事長）指示管理部承辦員林定誠委請上訴人製作安裝元寶噴
    塗設備1批，同年 5月6日上訴人出具1份總價129萬2000元之
    估價單予被上訴人收受，同年5月19日林定誠交付1份以被上
    訴人管理部名義出具總價 122萬元之物料交貨及驗收通知單
    （請購部門紙塑廠、物品名稱元寶噴塗設備）予上訴人，約
    定交貨時間為92年7月15日前。
  (二)上訴人於92年7月9日就前開設備另出具1份總價122萬元之估
    價單予冠鷹公司收受，並於92年7月24日出具1份元寶噴塗設
    備驗收保證書及付款辦法予冠鷹公司及興和公司收受。
  (三)92年8月7日興和公司簽發乙紙由該公司任發票人、台灣中小
    企業銀行羅東分行為付款人、票號 AT0000000號、面額為系
    爭設備總價30﹪即36萬6000元之支票，經由上訴人法定代理
    人李銘村簽收。上訴人則開立乙紙標示買受人為冠鷹公司之
    同額統一發票交付作為憑證。
  (四)92年8月22日上訴人至被上訴人位於宜蘭縣五結鄉○○○路9
    號之四結廠區內完成系爭元寶噴塗設備之安裝，並於同年 8
    月22日、8月25日、9月16日、10月14日及10月27日由興和公
    司辦理驗收程序。
四、茲就兩造爭點分述如下：
  (一)兩造間是否曾存在系爭定作物供給契約關係？
  1.按所謂工作物供給契約，即工作物全部材料由承攬人供給者
    ，如當事人之意思重在工作物財產權之移轉時，仍不失為買
    賣之一種。依民法第345條第2項規定，當事人就標的物及其
    價金互相同意時，買賣契約即為成立。又經理人對於第三人
    之關係，就商號或其分號或其事務之一部，視為其有為管理
    上一切必要行為之權。民法第554條第1項定有明文。查92年
    5 月間被上訴人管理部經理即證人林明志曾指示管理部承辦
    員即證人林定誠委請上訴人公司製作安裝元寶噴塗設備 1批
    ，同年5月6日由上訴人出具1份總價129萬2000元之估價單予
    被上訴人收受，同年5月19日林定誠交付1份以被上訴人管理
    部名義出具總價 122萬元之物料交貨及驗收通知單（請購部
    門紙塑廠、物品名稱元寶噴塗設備）予上訴人，約定交貨時
    間為92年 7月15日前等事實，均為兩造所不爭執。雖被上訴
    人將價金由129萬2000元改為120萬元，就此上訴人並未為反
    對，仍應認契約已成立，此有證人即被上訴人公司副總經理
    林明志到庭證稱：「被告（即被上訴人）公司在發展紙漿模
    塑事業的過程中曾經向原告（即上訴人）買過噴塗設備，後
    來被告公司的合作夥伴冠鷹公司打算要和我們合作發展金元
    寶的噴塗，基於之前有交易過的經驗，所以我就指示公司的
    採購專員林定誠去向原告公司請他報價，當時我還是被告公
    司的管理部經理」「之前的採購案也都交由林定誠來處理」
    等語；證人即採購專員林定誠到庭證稱：「當初是管理部的
    經理林明志先生指示我向原告公司訂購，所以我才簽了這份
    通知單」；證人張連和到庭結證稱：「當初管理部經理交代
    林定誠辦理這件採購案，當時我也是在被告公司上班擔任紙
    塑廠廠長，後來我轉到另外 1家獨立的公司興中環保科技任
    職，因為被告公司當初採購第 1套噴塗設備是由我負責接洽
    ，所以知道原告公司對於該設備比較瞭解，所以這次要採購
    元寶噴塗設備，我就介紹該公司給林定誠」各等語在卷（見
    原審卷第50至58頁筆錄）。是證人林明志既為被上訴人公司
    之經理人，先前採購類似物品，亦是由其指示證人林定誠以
    該公司管理部名義出具物料交貨及驗收通知單向他人購買，
    此由卷附另紙92年 4月15日被上訴人向上訴人採購紙餐盤噴
    塗設備時所交付之物料交貨及驗收通知單（其上僅蓋用管理
    部橢圓戳章）可證（見原審卷第 185頁），足見證人林明志
    於本件系爭採購時擔任管理部之經理，就採購系爭設備（事
    務）有管理之權限，且系爭物料交貨及驗收通知單已詳載買
    賣標的物、價金，乃至交貨時間及地點等內容，被上訴人亦
    無異議加以收執，自應認兩造就所載標的物及其價金已達成
    合意而成立定作物供給契約。
  2.被上訴人另以：嗣後證人林明志已向上訴人說明欲購買系爭
    設備者，係冠鷹公司及興和公司（由林明志擔任董事長），
    上訴人亦同意改與該2家公司交易、重新報價，並於同年7月
    24日另與該 2家公司簽訂元寶噴塗設備驗收保證書，成立契
    約等語置辯。按「民事訴訟如係由原告主張權利者，應先由
    原告負舉證之責，若原告先不能舉證，以證實自己主張之事
    實為真實，則被告就其抗辯事實即令不能舉證，或其所舉證
    據尚有疵累，亦應駁回原告之請求。」（最高法院17年上字
    第 917號判例意旨參照）。經核證人林明志另證稱：「一開
    始只是向原告（指上訴人）表示要訂購這套設備，沒有和他
    講的很清楚是哪家公司要買，但後來有和原告公司講過是冠
    鷹和興和公司要買，時間是在原證1（92年5月19日物料交貨
    及驗收通知單）和原證2（同年7月24日元寶噴塗設備驗收保
    證書）兩份文書製作的中間，後來冠鷹公司也有直接向原告
    確認機器的規格，確認之後才簽訂原證 2的那份保證書。簽
    訂之後，興和公司有支付 30%的定金給原告，原告也有開立
    發票，發票抬頭是冠鷹公司，後來冠鷹公司有攤還 1半的價
    金給興和公司，因為是兩家一起合作，付了定金後原告才來
    廠區裝機器，機器是裝在興和公司承租的廠房，該廠房是位
    在被告（指被上訴人）公司的廠區內。」「後來裝機時也是
    由興和公司的李滿堂主任進行驗收，因為機器不合格，一直
    要求原告修補完善，但是一直沒有辦法做好，所以興和公司
    才拒絕付款。」「在簽原證 2的保證書時，是由我和冠鷹公
    司的執行董事周先生還有原告公司法定代理人簽訂，當時我
    們都有表明身分。」等語；證人林定誠另證稱：「經理有告
    訴我是興和公司要買，後來公司高層也表示既然是興和公司
    要買，公司不要介入，所以我就把案子轉給興和公司的朱志
    國來接辦。」「（將作業轉交）時間是在92年 5月底，當時
    我有告知（上訴人）交易對象是轉交給朱志國承辦」等語；
    及證人朱志國到庭結證稱：「在92年 5月以前我是被告（指
    被上訴人）公司紙塑事業部的營業部副理，在92年 5月下旬
    的時候興和公司林明志董事長把我借調到該公司負責行政業
    務，………92年 6月份是被告公司的林定誠將該採購事宜移
    交給我處理，是林明志指定由我處理，然後林定誠才移交給
    我，當時林明志董事長指定由我處理的時候告知是要重新採
    購，所以我接手之後又請原告公司重新報價，我有告知原告
    本件採購案要重新處理、重新報價，並且告知原告這件新的
    採購案是由興和公司和冠鷹公司向原告購買，與興中公司無
    關」「接手後我確實有明確告知原告是興和和冠鷹公司要向
    他採購。」各等語相符（見原審卷第52至55頁、96至98頁筆
    錄），並有上訴人於92年7月9日出具予冠鷹公司之估價單、
    上訴人於同年 7月24日出具予冠鷹公司及興和公司收執之元
    寶噴塗設備驗收保證書、興和公司於同年8月7日開立面額36
    萬6000元（即系爭設備總貨款之30﹪）予上訴人簽收之支出
    傳票（其上並經上訴人法定代理人簽收）及支票存根、上訴
    人於同年8月7日開立買受人為冠鷹公司之統一發票、興和公
    司於同年10月17日通知上訴人應改善設備進行驗收及同年10
    月30日通知上訴人驗收結果未合格之通知函、興和公司於92
    年11月25日以五結二結郵局第 379號存證信函，催告上訴人
    公司修補、改善系爭設備之瑕疵；上訴人公司於同年12月 2
    日以三重22支局第 205號存證信函回函表示：將於料備妥後
    ，再行文通知興和公司改善日期，並於12月 5日通知興和公
    司將前往改善系爭設備缺失，又於12月10日出具備忘錄予興
    和公司表示已經於同年月 9日改善系爭設備缺失等件附卷為
    佐（見原審卷第32、62至67、113、 140至141、154、155至
    161頁；本院卷第73至77頁）， 經核均與被上訴人辯詞及證
    人證述內容一致，堪信為真實，雖上訴人亦曾於92年 7月15
    日及8月4日催請被上訴人履約及付款，但此上訴人單方之表
    示，未舉證被上訴人曾為同意之表示，尚無法資為有利之認
    定。上揭92年10月30日之通知函函文開始已明白記載為興和
    紙器股份有限公司函，上訴人辯解為林明志以被上訴人公司
    總經理身分發函，不符實情；至於上訴人所辯開立買受人為
    冠鷹公司之統一發票為幫忙節稅一節，於法已有不合，況從
    繳稅觀點而言，若被上訴人公司真為買受人，亦有收取統一
    發票以節稅必要，上訴人所辯均無證據證明，尚非可採。
  3.上訴人雖另提出證人林明志、朱志國所交付標示被上訴人紙
    塑事業部總經理林明志、營業部副理朱志國之名片各１件為
    據，主張其認知交易的對象都是被上訴人，否認證人嗣後有
    告知改由興和公司及冠鷹公司與其進行交易，且興和公司是
    在簽約後才成立，為被上訴人之子公司等情。惟查，上訴人
    提出之名片，乃係證人於前次交易（即92年 4月15日被上訴
    人向上訴人採購紙餐盤噴塗設備）所交付，乃為上訴人所自
    承（見原審卷第192頁筆錄），核與證人朱志國另證述：「
    原告（即上訴人）所提出的名片是我在92年 5月份以前交給
    原告，當時我還在被告公司服務，紙塑事業部有向原告購買
    另1批設備，我被借調到興和公司後我沒有另外印名片， 但
    是接手後也沒有再拿興中公司抬頭名片給原告。」等語（見
    原卷第97頁筆錄）一致，故上訴人所舉之名片，顯不足以作
    為推翻證人證述已告知上訴人改由興和公司及冠鷹公司與其
    進行交易之反證。又所謂關係企業，其轄下之數公司仍具有
    獨立之法律上人格，其財務結構亦截然分開，故母公司無以
    關係企業各公司之名義採購物品之可能，蓋如由母公司統籌
    採購而分送其關係企業，其購買之主體仍為母公司，應以母
    公司之名義採購，母公司無當然得以子公司名義採購之權限
    。況訴外人興和公司早在91年 6月19日即已完成設立登記，
    早於系爭契約之訂立（92年 5月19日），該公司與被上訴人
    公司之董、監事各異，並無重複，亦有興和公司及被上訴人
    公司基本資料查詢各乙件在卷可按（見原審卷第72至75頁）
    。是被上訴人與興和公司、冠鷹公司在法律上均享有各自獨
    立之人格，然上訴人於92年 5月19日與被上訴人成立定作物
    供給契約後，卻又就同一標的物另行向冠鷹公司重新報價，
    並以該報價內容出具同額之估價單與保證書指明予興和公司
    及冠鷹公司收執，並由興和公司簽發支票支付頭期款，上訴
    人開立之統一發票抬頭亦係記載為冠鷹公司，並將該設備安
    裝在興和公司承租之廠房內，及至嗣後辦理驗收程序也是由
    興和公司的李滿堂主任為之，上訴人並指明相對人為興和公
    司出具備忘錄，前述行為顯與其主張自始至終均認知交易對
    象為被上訴人乙節有所矛盾，而不足為採。堪信本件確如被
    上訴人主張上訴人嗣後已同意改與訴外人興和公司及冠鷹公
    司進行交易，另行成立新的契約，上訴人所稱開立估價單與
    驗收保證書予冠鷹公司等僅是作為參考云云，不僅與上述證
    據所示不符，且背離常情，而不足憑採，則其與被上訴人在
    92年 5月19日成立之契約，自應視為業已合意解除而歸於消
    滅，亦即兩造已無系爭定作物供給契約關係存在。
  (二)被上訴人應否負表見代理之責任？
  1.按民法第 169條規定「由自己之行為表示以代理權授與他人
    ，或知他人表示為其代理人而不為反對之表示者，對於第三
    人應負授權人之責任。但第三人明知其無代理權或可得而知
    者，不在此限。」；又知他人為其代理人而不為反對之意思
    表示，須負表見代理授權人之責任者，必本人已知悉他人表
    示為其代理人，而不為反對之意思表示，始應就該他人以其
    代理人之身分所為之法律行為負授權人之責；倘他人並無以
    本人之代理人身分為法律行為，尚無由責令本人負授權人責
    任之理。是縱有代理權，而與第三人為法律行為時，非以本
    人名義為之，亦即代理人當時係以自己之名義而為，而非以
    代理人之資格為之，自無前開表見代理之適用。
  2.上訴人另主張本件物料交貨單及驗收單載明當事人為「興中
    紙業有限公司管理部」由承辦員林定誠簽名，系爭設備裝設
    之地點係在被上訴人之廠區內，故被上訴人亦應負表見代理
    之授權人責任云云。惟查系爭定作物供給契約（即上訴人於
    原審所提之驗收保證書）明載其契約當事人為上訴人公司、
    訴外人興和公司及冠鷹公司，而被上訴人公司就前開契約，
    既未曾「由自己之行為表示以代理權授與他人」，復無「知
    他人表示為其代理人而不為反對之表示」之情形，則上訴人
    主張被上訴人公司應負表見代理之授權人責任，於法即有未
    合。況嗣後證人林明志、朱志國均已向上訴人說明欲購買系
    爭設備者，係冠鷹公司及興和公司（由林明志擔任董事長）
    ，上訴人亦同意改與該2家公司交易、重新報價，並於同年7
    月24日另與該 2家公司簽訂元寶噴塗設備驗收保證書，成立
    新的契約等節，已詳如前述，則其後證人林明志、朱志國等
    人均係以「興和公司」之代表人及代理人身分與上訴人進行
    交易甚明，而與被上訴人無涉，故上訴人此部分之主張，亦
    不足採信。至於上訴人於92年 7月15日及92年8月4日以存證
    信函向被上訴人催款及請求履約，並非冠鷹公司或興和公司
    表示為被上訴人公司之代理人，因被上訴人公司認知非訂約
    對象而不函復，並非已知他人表示為其代理人而不為反對之
    表示，無法依民法第 169條規定認被上訴人應負表見代理之
    責。
五、綜上所述，上訴人主張，為不足採，被上訴人抗辯尚屬可信
    。本件兩造並無系爭定作物供給契約關係存在，亦無表見代
    理之適用，上訴人依工作物供給契約之法律關係，起訴請求
    被上訴人給付上訴人85萬4000元，及其中60萬元自92年10月
    27日起至清償日止暨其餘24萬4000元自起訴狀繕本送達對造
    翌日起至清償日止，均按年息5%計算之利息，並無理由，應
    予駁回。其假執行之聲請，亦因訴之駁回而失所附麗，應併
    予駁回。原審為上訴人敗訴之判決及駁回其假執行之聲請，
    並無不合。上訴意旨指摘原判決不當，求予廢棄改判，為無
    理由，應予駁回。
六、因本件兩造間無契約關係存在事證已臻明確，兩造就其等間
    若有前開契約關係存在，被上訴人主張系爭交付的定作物存
    有瑕疵，並依民法第 359條規定解除契約，是否有理由之爭
    點，即無審酌之必要；又兩造其餘主張陳述及攻擊防禦方法
    ，經審酌與本件判決結果均不生影響，爰不逐一審究論列，
    附此敘明。
七、據上論結，本件上訴為無理由，依民事訴訟法第449條第1項
    、第78條，判決如主文。
中　　華　　民　　國　　94　　年　　7 　　月　　19　　日
　　　　　　　　　民事第 7庭  審判長法　官　鄭三源
　　　　　　　　　　　　　　　　    法　官　周美月
　　　　　　　　　　　　　　　　    法　官　黃嘉烈
正本係照原本作成。
不得上訴。
中　　華　　民　　國　　94　　年　　7 　　月　　20　　日
　　　　　　　　　　　　　　　　　　書記官　倪淑芳
